【裁判字號】    97,訴,1361
【裁判日期】    971128
【裁判案由】    偽造文書等
【裁判全文】
台灣基隆地方法院刑事判決              97年度訴字第1361號
公  訴  人  台灣基隆地方法院檢察署檢察官
被      告  丁○○
                    國民
                    （在台灣基隆看守所羈押中）
上列被告因偽造文書等案件，經檢察官提起公訴（97年度偵緝字
第415 號──97年度偵字第3049號通緝），經本院合議庭評議由
受命法官獨任進行簡式審判程序並判決如下：
    主  文
丁○○共同犯偽造特種文書罪，處有期徒刑肆月；如易科罰金，
以新台幣壹仟元折算壹日；扣案之「洪銘峻」服務證壹個沒收。
又共同犯行使偽造公文書罪，處有期徒刑壹年拾月；扣案000
0000000號行動電話壹支（含SIM 卡壹片）及卷附台灣台
北地方法院地檢署監管科公文書壹紙均沒收。應執行有期徒刑貳
年；扣案「洪銘峻」之服務證壹個、0000000000號行
動電話壹支（含SIM 卡壹片）及卷附台灣台北地方法院地檢署監
管科公文書壹紙，均沒收之。
    事  實
一、犯罪經過
    丁○○因離家出走而缺錢花用，竟於民國97年4 月底某日，
    透過報紙應徵欄之電話聯絡後，前往桃園市火車站附近，進
    入某部車上應徵，進而加入某詐欺集團，由該集團之人帶其
    去照相後，由該詐欺集團成員之某成年男子當場黏貼其照片
    ，而共同偽造內容為「台北地檢署  單位：監管室  姓名：
    洪銘峻  編號：02551 」之公務員服務證，再交付而供其出
    面向被害人收取贓款之用。丁○○旋與該詐欺集團成員基於
    犯意之聯絡，共同意圖為自己不法之所有，由該詐欺集團某
    一成年之女成員冒稱郵局人員，於97年5 月19日上午9 時許
    ，撥打甲○○之電話，詐稱甲○○涉有洗錢行為，並請甲○○以00-0000000號電話，向地檢署檢察官「陳宏達」求證，
    當甲○○去電向「陳宏達」求證時，該假冒「陳宏達」之「
    老闆」即表示須將甲○○名下之存款交付其監管三日，以資
    確認，使甲○○陷於錯誤，依其指示，拿著行動電話而不掛
    斷，至華南商業銀行基隆分行提領存款新台幣（下同）100
    萬元後，前往基隆市仁愛區○○○路1 號「肯德基銘傳店」
    前等候，準備將該款項交予佯裝名為「洪銘峻」之公務員；
    在此同時，丁○○則在桃園市火車站附近，約定以三萬元之
    代價，由其「老闆」開車載其至基隆火車站附近，再交付其
    一個放置證件之包包及0000000000號行動電話一支，並指示
    其搭乘計程車前往上述「肯德基銘傳店」前，依「老闆」所
    述之特徵，認出甲○○，向前表示其係「洪銘峻」，再將其
    行動電話交付甲○○接聽，以資取信，使甲○○誤認其確係
    「洪銘峻」，丁○○因而未出示並行使上開偽造之服務證，
    而得以直接冒充公務員而行使其職權，向甲○○收取該一百
    萬元，並交付而行使該集團事先偽造之「台北地方法院地檢
    署監管科」公文書一紙，載明案號為九十七年度存字第613
    號、提存物受取人為甲○○、提存物為一百萬元、檢察官為
    「陳宏達」等資料，並已蓋上「台灣台北地方法院地檢署」
    之紅色大印，再當場在下方聲請人欄簽署「洪銘峻」之名，
    足以生損害於台灣台北地方法院檢察署、「陳宏達」檢察官
    、「洪銘峻」及甲○○。丁○○於得手後，隨即搭乘計程車
    回到基隆火車站會合「老闆」，交付該一百萬元，並取得三
    萬元之代價。
二、案發經過
    嗣丁○○於97年5 月22日下午3 時15分許，在台北市○○區
    ○○街429 巷口，再度向被害人戊○○收取贓款時，為警當
    場查獲（此部分即台灣台北地方法院檢察署97年度偵字第11
    629 號案件），並扣得上開行動電話一支（含SIM 卡一片）
    及「洪銘峻」之服務證一張等物，進而查悉上情。
貳、起訴經過
    案經被害人甲○○訴由基隆市警察局第一分局報請台灣基隆
    地方法院檢察署檢察官偵查後起訴。
    理  由
壹、簡式審判
一、法律修正
    按除簡式審判及簡易程序案件外，第一審應行合議審判，民
    國92年2 月6 日公布並於92年9 月1 日全面施行之刑事訴訟
    法第284 條之1 定有明文。其次，除被告所犯為死刑、無期
    徒刑、最輕本刑為三年以上有期徒刑之罪，或高等法院管轄
    第一審案件者外，於前條第一項準備程序進行中，被告先就
    被訴事實為有罪之陳述時，審判長得告知被告簡式審判程序
    之旨，並聽取當事人、代理人、辯護人及輔佐人之意見後，
    裁定進行簡式審判程序，修正後刑事訴訟法第273 條之1 第
    1 項亦規定甚詳。再者，刑事訴訟法第284 條之1 已於96年
    3 月26日修正公布，規定為：「除簡式審判、簡易程序案件
    及第三百七十六條第一款、第二款所列之罪之案件外，第一
    審應行合議審判。」所謂第376 條第1 款，係指最重本刑為
    3 年以下有期徒刑、拘役或專科罰金之罪；所謂第376 條第
    2 款，係指刑法第320 條及第321 條之竊盜罪。
二、程序差異
    依修正後刑事訴訟法第273 條之2 之規定，簡式審判程序之
    證據調查，不受第159 條第1 項（傳聞法則）、第161 條之
    2 （當事人陳述意見）、第161 條之3 （自白最後調查）、
    第163 條之1 （當事人聲請調查證據）及第164 條至第170
    條（物證、書證調查、交互詰問規則）規定之限制。申言之
    ，自92年9 月1 日起，我國刑事訴訟制度改為三分法：其一
    ，輕罪案件，檢察官以「聲請簡易判決處刑書」聲請法院以
    簡易判決處刑者，法院得不經言詞辯論，逕為有罪之簡易判
    決。其二，檢察官起訴非強制辯護案件而被告認罪者，法院
    得裁定以受命法官一人進行簡式審判，其程序略如刑事訴訟
    法修正前獨任法官所進行之通常審判程序。其三，檢察官起
    訴之強制辯護案件或非強制辯護案件而被告否認全部或一部
    之犯罪，法院應進行合議審判，適用修正後刑事訴訟法，進
    行交互詰問之通常審判程序。惟自96年3 月29日起，刑事訴
    訟法第376 條第1 款及第2 款之案件，被告否認犯罪者，得
    由獨任法官一人，適用修正後刑事訴訟法，進行交互詰問之
    通常審判程序。
三、本案情形
    經查：被告丁○○經起訴之罪名為刑法第212 條之偽造特種
    文書罪、第339 條第1 項之詐欺取財罪、第158 條之冒充公
    務員罪及第216 條、第211 條之行使偽造公文書罪。其最重
    之法定刑，在偽造特種文書罪為1 年以下有期徒刑；在詐欺
    取財罪為5 年以下有期徒刑；在冒充公務員罪為3 年以下有
    期徒刑；在行使偽造公文書罪為7 年以下有期徒刑，並非前
    述強制合議之案件，而被告於97年9 月22日之準備程序進行
    中，就被訴事實為有罪之陳述，經審判長告知簡式審判程序
    之旨，並聽取當事人之意見後，本院認為適合由受命法官獨
    任進行簡式審判。次查：此項簡式審判之裁定，雖於97年11
    月4 日，因後述檢察官移送併案審理二案中之一件，被告為
    無罪之陳述，而由合議庭予以撤銷；然因合議庭經評議後，
    認為該移送併審之二案，與本案為數罪關係，不生實質上一
    罪或裁判上一罪之關係，並無不可分之情形存在；茲被告既
    就本案為有罪之陳述，爰再當庭裁定本案由受命法官獨任進
    行簡式審判確定在案（971021審判筆錄第3 頁）。
貳、事實認定
    右揭事實迭據被告丁○○於警詢、偵查及審判中坦承不諱，
    核與告訴人甲○○指訴之情節相符，並有00000000
    00號行動電話壹支（含SIM 卡壹片）、「洪銘峻」之服務
    證壹個扣案及台灣台北地方法院地檢署監管科公文書壹紙附
    卷可稽，足見其自白與事實相符，可以採信，從而其犯行洵
    堪認定。
、法律適用
一、所犯罪名
    核被告所為，係犯刑法第212 條之偽造特種文書、第339 條
    第1 項之詐欺取財、第158 條之僭行公務員職權、第216 條
    、第211 條之行使偽造公文書罪。
二、部分行為
    被告簽署「洪銘峻」之姓名，已成為已偽造完成公文書之一
    部分，不再單獨評價為刑法第217 條第1 項之偽造署押罪；
    其論罪法條自亦無庸再行引用該條。
三、共同正犯
    被告所犯上開四罪，與該集團成員之間，均有犯意之聯絡及
    行為之分擔，皆為共同正犯。
四、想像競合
    被告前往收取一百萬元之行為，係一面冒充公務員而行使其
    職權，一面行使偽造公文書，一面詐欺取財，屬於一行為而
    觸犯數罪名，為異種想像競合犯，應從一重之行使偽造公文
    書罪處斷。
五、數罪併罰
１、本案情形
    被告所犯偽造特種文書係在前，而所犯其餘三罪係在後，其
    行為時間不同。申言之，被告在收取一百萬元時，並未提出
    而行使該特種文書之服務證。因此，偽造特種文書罪與後三
    罪之重罪即行使偽造公文書罪，係分別起意，其構成要件有
    異，應予分論併罰。公訴人認為其四罪皆為想像競合犯，本
    院不受其拘束。
２、立法評論
    其次，法官在個案量刑時，其所宣告之刑係罪刑相當之量刑
    結果，惟刑法第51條數罪併罰之制度，卻規定應定執行刑，
    此項立法使得法官原本宣告其與責任相當之刑罰，遭到打折
    。因此，除有期徒刑之併罰之外，此項規定自以刪除為妥，
    立法應注意及之。
Ａ、就死刑及無期徒刑而言
    就死刑及無期徒刑而言，依刑法第51條第1 款至第4 款之規
    定，宣告多數死刑者，執行其一；宣告之最重刑為死刑者，
    不執行他刑；宣告多數無期徒刑者，執行其一；宣告之最重
    刑為無期徒刑者，不執行他刑。此種情形，乃性質上無法併
    為執行之故。然則，性質上無法併為執行部分，執行檢察官
    事實上不予執行即可，原不必在立法上明文免其執行之義務
    ；否則，將置法院之宣告刑於何地？亦即法院之宣告刑又有
    何意義？申言之，法院宣告死刑或無期徒刑者，必因其罪責
    深重，法院宣告多數死刑或無期徒刑者，必因其罪責更為深
    重；若實際無法執行，也是無可奈何；惟在法律上規定只能
    執行其一，等於免除其他部分之罪刑，對被害人而言，真是
    情何以堪？如此，此項立法又有何意義？
Ｂ、就有期徒刑而言，
ａ、就報應之刑罰理論觀之
    依刑法第51條第5 款之規定，「宣告多數有期徒刑者，於各
    刑中之最長期以上，各刑期合併之刑期以下，定其刑期」，
    亦即在定其執行刑時，將減去若干徒刑。此項立法使得法官
    原本宣告其與責任相當之刑罰，遭到打折，如何謂之符合正
    義之制度？觀之同條第九款，從刑之沒收既得併執行之，何
    以主刑之徒刑、拘役或罰金必須打折執行？何況，在重罪之
    定執行刑，其所減去之刑將以年計，如何謂之符合公平正義
    之原則？尤有進者，若二個以上之重罪，均宣告法定最低刑
    ，則定執行結果，將低於法定刑，不合立法最低刑之要求，
    根本不合立法上之罪刑相當原則。
ｂ、就個別預防之刑罰理論觀之
    依教育刑之「同時教化原則」觀之，有期徒刑之定執行即有
    其必要性。所謂個別預防，即監獄之執行係報應理論之責任
    抵償，被告在執行中，經由自己之悔罪與監獄之教化，得以
    再社會化，而回歸社會。為此而有行刑累進處遇（例如善時
    制）及假釋之規定。茲以被告犯殺人罪及強盜罪為例，若其
    殺人罪經宣告有期徒刑十年，強盜罪經宣告有期徒刑五年；
    在理論上，十年使其殺人行為罪刑相當，五年使其強盜行為
    罪相當。惟在實際上，既要同時執行，當被告在悔罪時，係
    同時就殺人罪及強盜罪而為之，而監獄在教化時，亦同時就
    殺人罪及強盜罪而為之，亦即被告之同時悛悔加之監獄之同
    時教化，共同促成被告之再社會化。因此，就有期徒刑而言
    ，定其執行刑即有刑罰理論之根據。惟司法實務基於罪刑相
    當之觀點，習慣上僅減少一點刑期，未曾減得太多。
Ｃ、就拘役而言，
    所謂拘役，顧名思義，是指抓來勞役，屬於強制工作，具有
    保安處分之性質，是故監獄行刑法第2 條第2 項規定「處拘
    役者應與處徒刑者分別監禁」。在刑罰種類中，拘役一項並
    無教化功能，乃不具實益之刑罰種類，立法上以廢除為宜，
    以資符合自由刑單一化之要求；6 月以下之短期自由刑，既
    難有教化作用，又易使受刑人感染惡習，除非被告有受其執
    行之特殊必要，否則尚無宣告之必要；如其宣告，應以緩刑
    或易科罰金而調和之，何況是拘役！因此，若要留存拘役，
    亦以改為保安處分為宜。然則，我國立法上不但保留拘役，
    而且比照有期徒刑之規定，應定執行刑，實無必要。觀之94
    年2 月2 日修正公布而於95年7 月1 日施行之刑法，其51條
    第10款增但書「應執行者為三年以上有期徒刑與拘役者，不
    執行拘役」，可見立法者業已明白有期徒刑與拘役之不同，
    已經執行一定期間之有期徒刑者，即無執行拘役之必要。
Ｄ、就罰金而言
    罰金雖為列為主刑之一，惟其本質類似行政罰鍰，又不發生
    監獄教化之問題，併為執行即可，原無定其執行刑之必要。
    然則，我國立法卻比照有期徒刑之規定，應定其執行刑，實
    無必要。
肆、違憲審查
一、憲法原則
１、人性尊嚴原則
    其次，德國基本法第一條第一項規定：「人性尊嚴不可侵犯
    。尊重及保護人性尊嚴，乃所有國家權力機構之義務。」依
    據國民主權原理，國民是國家主人，其人性尊嚴不可侵犯。
    尊重及保護其人性尊嚴，實係行政、立法、司法機關之義務
    。就刑事立法而言，若無法益侵害或法益危險之行為而予以
    犯罪化，或較輕責任之行為而賦予重刑罰之處罰，即是違背
    人性尊嚴原則，而為違憲之立法。
２、比例原則
    按一般認為比例原則之內涵，係適當性原則、必要性原則及
    比例性原則三項。事實上，比例原則可分為二層次，其一須
    「適當」，其次須「相當」。就刑法而言，所謂適當，是指
    其犯罪化而處以刑罰為適當。所謂相當即不過量，所謂不過
    量乃指侵害最小，是指犯罪化後所賦予之刑罰種類為相當，
    為不過量，為侵害最小。因此，若要簡而言之，比例原則之
    必要性原則及比例性原則，可以合而為一，姑且名之曰相當
    性原則。若其犯罪化而犯以刑罰之立法並不適當，即是不合
    適當性原則，進而違背比例原則。若其犯罪化之立法適當，
    而其刑罰種類之賦予並不相當，即是不合相當性原則，進而
    無論其為過重或過輕，皆是違背比例原則之立法。其次，依
    據適當性原則之要求，國家刑罰權之行使，應限於必要之干
    預；能以其他手段而達成目的時，則應放棄刑罰。此由於刑
    法係以刑罰為其反應手段，屬於規範社會共同生活秩序之最
    後手段。若以其他手段亦能有效防止不法行為時，不應使用
    刑罰手段。唯在以其他手段未能有效防止不法行為時，始得
    使用刑罰。此謂之刑罰之「最後手段性」。在符合適當性原
    則時，立法者對於數手段之選擇，仍須符合最小侵害原則及
    比例性原則；既不能以立法形成自由為詞，而選擇侵害較大
    之手段；當其選擇該手段後，亦不能以立法形成自由為由，
    而使規定嚴苛，以致形成對人民權利之過量侵害，使其目的
    與限制程度不成比例。
３、法益原則
    據比例原則中之適當性原則之要求，國家刑罰權之行使，應
    限於必要之干預；能以其他手段而達成目的時，則應放棄刑
    罰。此謂之刑罰之「最後手段性」，亦即刑罰謙抑原則之表
    現。欲知其犯罪化之立法是否合乎適當性原則適當，必須求
    諸於法益原則。因此，比例原則中之「適當性原則」，可以
    導出刑事立法上之「法益原則」。申言之，刑事立法上之「
    法益原則」要求任何行為要加以犯罪化，必因其法益受到侵
    害或危險。蓋刑事立法之核心，在於其所保護之法益。刑法
    之任務，在於法益之保護。無法益保護，無刑法可言；亦即
    無法益受到侵害或危險，則無施以刑罰之必要。行為如未造
    成「法益侵害」或「法益危險」，則無將之犯罪化之必要。
    在法益侵害，為「實害犯」；在法益危險，為「危險犯」。
    再者，法益本身依其價值評價之強度，而呈現法益位階。生
    命、身體、自由、名譽、財產五者，按其順序，而高低位階
    化。生命法益最高，其次身體法益，其次自由法益，其次名
    譽法益，而財產法益最低。此五種傳統法益，稱之為「個人
    法益」。在個人法益以外之法益，即「超個人法益」或「一
    般法益」、「團體法益」、「整體法益」，亦必須其與個人
    法益具有關連性者，始得為刑法所保護之一般法益。所謂危
    險犯，亦即行為人之行為造成法益危險，尚未至法益侵害，
    亦立法予以犯罪化。以最高位階之生命法益言之，刑法之有
    預備殺人罪、預備放火罪、預備強盜罪、預備擄人勒贖罪，
    均因其行為已造成生命法益之危險；否則，各該罪即無設預
    備犯之必要。如係單純身體、自由、名譽、財產之法益危險
    行為，則未曾設預備犯而加以犯罪化。
４、罪刑相當原則
    在犯罪化之立法之後，其刑罰種類之賦予是否合乎行為之罪
    責，亦即是否罪刑相當，乃刑罰相當性之問題。申言之，欲
    知其犯罪化之立法是否合乎適當性原則適當，必須求於罪刑
    相當原則。因此，比例原則中之「適當性原則」，可以導出
    刑事立法上之「罪刑相當原則」。如前所述，就刑法而言，
    所謂相當即不過量，所謂不過量乃指侵害最小，是指犯罪化
    後所賦予之刑罰種類為相當，為不過量，為侵害最小。因此
    ，法定刑之刑罰種類及自由刑之刑度輕重，必須與其行為責
    任之輕重相當，亦即在具有相當性時，始得為該種刑罰之賦
    予或該級刑度之訂定。如此，其刑罰之賦予始為合乎「罪責
    原則」，使其罪責與刑罰得以相適應而具有相當性，亦即立
    法上之「罪刑相當原則」。若其犯罪化之立法適當，而其刑
    罰種類之賦予並不相當，即是違背「罪刑相當原則」，自然
    不合相當性原則，進而無論其為過重或過輕，皆是違背比例
    原則之立法。
二、詐欺取財
１、罪之審查
    一般詐欺取財之行為，係侵害他人之財產法益，則屬於財產
    法益之實害犯。其犯罪化之立法合法益原則及人性尊嚴原則
    無疑，自有正當事由，而符合比例原則之適當性原則，應為
    合憲之立法。
２、刑之審查
    一般詐欺取財罪，其刑度為5 年以下有期徒刑、拘役及1 千
    元以下罰金，符合罪責原則，並不違背立法上之罪刑相當原
    則，自不違背比例原則之必要性原則及狹義比例性原則，而
    且其最高刑度止於一定期間之自由刑，亦不違背人性尊嚴原
    則，應為合憲之立法。其次，由於時空背景不同，民國24年
    施行之現行刑法，其33條將有期徒刑之上限定為15年，係以
    當時「人生平均年齡不過四十一、二齡」為其立法理由；刑
    法各罪名之有期徒刑上下限，刑法各該侵害生命、身體、自
    由、名譽或財產罪之刑度安排，亦均以此為其立法理由。然
    則，60餘年後之今日已然不同，平均人壽將近80歲，已近立
    法當時1 倍；而目前更由當時之農業社會進展至電腦科技時
    代，惟刑法並未配合修正刑度，歷年來只知制訂並修正罰金
    罰鍰提高標準條例，不知制訂「有期徒刑提高標準條例」，
    造成司法實務普遍性重罪輕判之必然結果。例如在連續犯廢
    除前，偽造文書、一般詐欺取財罪及一般竊盜罪，無論被告
    觸犯幾件，其連續犯加重結果，刑度止於7 年半，豈是合理
    ？如此，造成法官無從為罪刑相當之量刑。因此，本院認為
    可以考慮制訂「有期徒刑提高標準條例」，加倍提高刑法分
    則各罪有期徒刑之上下限，若財產犯罪得提高刑度1 倍，與
    日本刑法相同，為10年以下有期徒刑，法官才有妥適之量刑
    空間。
三、其他三罪
    僭行公務員職權罪、偽造特種文書罪及行使偽造公文書罪，
    均非侵害個人法益之罪名。傳統法益論者認為僭行公務員職
    權罪係侵害國家法益，而偽造特種文書罪及行使偽造公文書
    罪，一如偽造及變造文書之各罪，均係為侵害社會法益；惟
    新法益論者認為國家法益及社會法益均抽象而難以理解，故
    依一般法益之觀點加以審查，以察其與個人法益有何關連性
    ，通常認為國家法益與社會法益係許多個人法益之組合，或
    稱個人法益之量化。因為量化，故在立法上，由實害犯擴張
    至危險犯。申言之，基於整體法益之考量，刑法之防衛線由
    生命法益之危險犯，擴張至身體、自由、名譽及財產法益之
    危險犯。因此，所有傳統國家法益及社會法益之犯罪，依個
    人法益之觀點，皆為危險犯。例如刑法第168 條規定：「於
    執行審判職務之公署審判時或於檢察官偵查時，證人、鑑定
    人、通譯於案情有重要關係之事項，供前或供後具結，而為
    虛偽陳述者，處七年以下有期徒刑。」蓋法官係民事、刑事
    及行政案件之審判主體，而檢察官係刑事案件之偵查主體。
    刑事案件之偵查及審判，關係他人之生命、身體、自由、名
    譽及財產法益。其中，若是於案情有重要關係之事項，證人
    之作證、鑑定人之鑑定及通譯之通譯內容，足以左右判決之
    結果，既足以影響司法權之公信力，亦足以影響他人之生命
    、身體、自由、名譽及財產法益，屬於生命、身體、自由、
    名譽及財產法益之危險犯，並非實害犯。因此，如前所述，
    在整體法益之考量，刑法之防衛線由生命法益之危險犯，擴
    張至身體、自由、名譽及財產法益之危險犯。申言之，此一
    犯罪類型屬於刑罰之前置化立法，自有其立法理由，符合人
    性尊嚴原則，亦符合比例原則之適當性原則，更不違背法益
    原則，屬於合憲之立法，本院予以尊重。
１、偽造特種文書罪
Ａ、罪之審查
    在單純偽造或變造文書，不過危險犯之預備行為，並不足以
    對個人法益造成任何侵害，亦即單純偽造或變造之行為並無
    法益危險存在。例如偽造之公文書或私文書如不行使，尚不
    足以造成任何法益侵害。因此，單純偽造或變造文書之行為
    ，而予以犯罪化，欠缺合理性，並不足取。是以偽造特種文
    書罪並無犯罪化之必要。其次，偽造或變造文書之後進而行
    使之行為，特別在公文書，或認可能造成侵害他人之生命、
    身體、自由、名譽或財產之危險，亦為危險犯。如前所述，
    因為量化，故在立法上，由實害犯擴張至危險犯。將「行使
    」偽造文書之行為犯罪化，其立法尚可接受。
Ｂ、刑之審查
    本院既認單純偽造或變造而未「行使」之行為，其犯罪化之
    立法不合比例原則，違背法益原則，並非合憲，則無論其刑
    罰種類如何，皆不得謂符合罪刑相當原則。然則，若偽造及
    變造文書進而「行使」之行為，其犯罪化之立法既不違憲，
    而其各罪之法定刑皆為有期徒刑，屬於一定期間之自由刑剝
    奪，符合人性尊嚴原則，亦符合比例原則之必要性原則及比
    例性原則，更不違背罪刑相當原則，屬於合憲之立法，本院
    依然予以尊重。其次，由於時空背景不同，民國24年施行之
    現行刑法，其33 條 將有期徒刑之上限定為15年，係以當時
    「人生平均年齡不過四十一、二齡」為其立法理由；刑法各
    罪名之有期徒刑上下限，刑法各該侵害生命、身體、自由、
    名譽或財產罪之刑度安排，亦均以此為其立法理由。然則，
    60餘年後之今日已然不同，平均人壽將近80歲，已近立法當
    時1 倍；而目前更由當時之農業社會進展至電腦科技時代，
    惟刑法並未配合修正刑度，歷年來只知制訂並修正罰金罰鍰
    提高標準條例，不知制訂「有期徒刑提高標準條例」，造成
    司法實務普遍性重罪輕判之必然結果。例如在偽造文書、一
    般詐欺取財罪及一般竊盜罪，無論被告觸犯幾件，在修正前
    之連續犯加重結果，刑度止於7 年半，豈是合理？如此，造
    成法官無從為罪刑相當之量刑。因此，本院認為可以考慮制
    訂「有期徒刑提高標準條例」，加倍提高刑法分則各罪有期
    徒刑之上下限，若財產犯罪得提高刑度1 倍，與日本刑法相
    同，為10年以下有期徒刑，法官才有妥適之量刑空間。
２、行使偽造公文書罪
    其罪之審查與刑之審查，一如上述偽造特種文書罪所述。因
    其危險性相對較高，故刑度亦相對較高。
３、僭行公務員職權罪
    其罪之審查與刑之審查，一如上述偽造特種文書罪所述。單
    純冒充公務員行為並未犯罪化，而冒充公務員並「行使」其
    職權之行為，才予以犯罪化，亦可證明違憲審查之論述無誤
    。
伍、刑罰裁量
一、罪刑相當原則
１、自刑罰理論觀之
    就刑罰之報應理論言之，刑罰係以其具有痛苦性之本質，來
    均衡具有不法本質之犯罪，藉以衡平行為人之罪責，使行為
    人得因責任抵償而贖罪，而社會正義得以實現義，是故強調
    「刑罰之輕重應與罪責之輕重成比例」，是為司法上之罪刑
    相當原則。其報應之內容即為自由之剝奪，亦即有期徒刑之
    相加，而監獄即為執行報應之場所。再就特別預防理論言之
    ，受刑人之犯罪係社會化過程之障礙，應使其在監執行，以
    接受再教育而求其再社會化。復就一般預防理論觀之，以對
    受刑人之施以刑罰，作為威嚇他人之手段，不過刑罰之附帶
    作用，並非其主要目的。關於刑罰之目的，通常採取綜合理
    論，各國皆然；既有報應罪責，又有預防再犯，並有嚇阻他
    人犯罪之功能；惟報應理論所強調之「刑罰之輕重應與罪責
    之輕重成比例」，仍為刑罰裁量之基本原則；在死刑及真正
    無期徒刑，惟有在侵害生命法益之犯罪，單純依報應理論，
    其罪責已夠深重，不期待其再社會化時，始得於審判上宣告
    之；在死刑，更必須於「求其生而不得」時，始得為之；被
    告縱然侵害他人之生命法益，如求其生而可得時，亦不得宣
    告死刑，蓋死刑既稱之為極刑，如非極度之罪責，自不必處
    以極度之死刑。目前，我國係採取無期徒刑得適用假釋之制
    度，執行15年後，即有假釋之機會，本質上類似長期徒刑，
    並非真正無期徒刑。若被告接受自由刑之執行，以進行責任
    抵償，而在執行時能因己身之悛悔加之監獄之教化，仍有再
    社會化之可能，並無永久隔離於社會之必要，即不適合量處
    無期徒刑。
２、自憲法原則觀之
    依據前述人性尊嚴原則，「人性尊嚴不可侵犯。尊重及保護
    人性尊嚴，乃所有國家權力機構之義務。」在被告之行為責
    任確定後，其刑罰種類之賦予或自由刑之量定，均應相當而
    不可過量，否則即是違背比例原則中之相當性原則，自然不
    合司法上之「罪刑相當原則」。因此，刑事司法上之「罪刑
    相當原則」要求法官在量刑時，應依法益之位階，重所當重
    ，輕所當輕，必使罪得其刑而刑當其罪；不得重罪而輕判，
    或輕罪而重判；期使責任與刑罰得以相適應，而具有相當性
    。地藏十輪經（第三卷）云：「若犯重罪，應重治罰；若犯
    中罪，應中治罰；若犯輕罪，應輕治罰；令其慚愧，懺悔所
    犯。」其此之謂也！
二、刑罰裁量
１、主刑裁量
    為此，本院：１、審酌被告之品行、生活狀況、智識程度、
    犯罪之動機、目的、犯罪所生之危害、犯後之態度等一切情
    狀之後，２、再斟酌拘役並無教化功能，乃不具實益之刑罰
    種類，立法上以廢除為宜，以資符合自由刑單一化之要求；
    六月以下之短期自由刑，既難有教化作用，又易使受刑人感
    染惡習，除非被告有受其執行之特殊必要，否則尚無宣告之
    必要；如其宣告，應以緩刑或易科罰金而調和之等情。３、
    再考慮被告是否應施予刑罰並使之入監獄執行，應依刑罰理
    論及刑事政策而加以考量，斟酌重點在於被告有無執行剝奪
    其自由，並施以監獄之教化，以使其再社會化之必要性。４
    、復考量被告並無不良前科，其素行良好，卷附台灣高等法
    院被告全國前案紀錄表記之甚明。５、並特別衡量被告係冒
    充司法人員而進行詐欺取財，破壞司法形象至鉅，並非一般
    性之詐欺取財類型；而其詐騙之金額高達一百萬元，至今尚
    未償還被害人；惟其自始坦承犯行，其犯罪後之態度良好，
    可惜並未供出該集團之資料，以供追查。本院因而認為分別
    量處前述之自由刑，已足以使其罪刑相當，爰宣告之，以示
    儆懲，並定其應執行之刑，以期待被告之能知自新。至於主
    文輕罪部分宣告易科罰金之折算標準，係考慮若該部分先行
    確定，執行檢察官得據以執行，不必另行聲請法院定其折算
    標準，併此說明之。
２、從刑裁量
    扣案「洪銘峻」之服務證壹個，係因犯罪所得之物，雖未持
    以行使，仍應宣告沒收；扣案0000000000號行動
    電話一支（含SIM 卡一片）及卷附台灣台北地方法院地檢署
    監管科公文書壹紙，均係供犯罪所用之物，且為共犯即該集
    團所有，基於共犯連帶責任原則，應併予宣告沒收。其次，
    雖然該公文書已經交付告訴人持有，然告訴人不特並無據為
    所有之意思，而且提出交付警察附卷，是以整個偽造之公文
    書直接沒收即可，無須就其中之公印文或署押而單獨宣告沒
    收。再者，後述退回併審之二案中所查扣之物，並非本案供
    犯罪所用或因犯罪所得之物，不得在本院宣告沒收，均併予
    指明。
陸、退回併案
    台灣台北地方法院檢察署移送併案審理之97偵緝1867號（97
    偵14077 通緝改分──97偵查11629 移轉管轄不成，即被害
    人戊○○部分）及97偵緝1866號案件（97偵14820 通緝改分
    即被害人丙○○部分），本院認為與本案並無不可分之關係
    ，無從併予審判，應退回該署續行偵查處理：
一、併審意旨
    併審意旨略以：被告丁○○與詐欺集團共同基於犯意聯絡，
    於97年4 月底，透過報紙應徵欄，加入詐欺集團，並交付其
    相片，由詐欺集團成員當場黏貼相片，偽造內容為「台北地
    檢署、監管室、洪銘峻、編號：02551 」、「台北地檢署專
    員葉家明」之服務證，供丁○○出面向被害人收取贓款之用
    。其後，詐欺集團成員於（一）97年5 月22日，撥打電話給
    被害人戊○○，向之詐稱其涉犯洗錢行為，要求其須將名下
    存款交付監管，使戊○○陷於錯誤，依指示自郵局提領存款
    共計新台幣250 萬元後，至台北市○○街429 巷口，將該款
    項交予佯裝為公務員之被告，被告則交付詐欺集團所偽造之
    台中地方法院地檢署監管科文件、台灣台北地方法院收據（
    惟丁○○未出示行使上開偽造之洪銘峻服務證）以行使之，
    足以生損害於台灣台中地方法院檢察署、台灣台北地方法院
    及鐘碧鶯。（二）97年5 月23日，撥打電話給被害人丙○○
    ，向之詐稱其身分證件遭冒用，將遭約談，要求其須將名下
    存款交付監管，致丙○○陷於錯誤，依指示提領共計43萬元
    ，至台北市○○路吳興國小正門，將該款項交予佯裝為公務
    員之被告，被告則交付行使詐欺集團所偽造之法務部行政凍
    結管制執行命令、台北地方法院地檢署監管科文件、高雄地
    方法院檢察署個人資料外洩授權止付聲明書（惟丁○○未出
    示行使上開偽造之葉家明服務證），足以生損害於法務部、
    台灣台北地方法院、高雄地方法院檢察署及丙○○，因認被
    告犯有刑法第212 條之偽造特種文書、第339 條第1 項之詐
    欺取財、第158 條之僭行公務員、第216 條第211 條之行使
    偽造公文書罪嫌云云。
二、退回理由
    移送併審意旨認為併審之二案與已經起訴之本案，其「犯罪
    事實相同，屬於同一案件」，而移送本院併為審理；惟查：
    該二案之犯罪手法固與本案類似，惟並非完全相同之案件，
    更非實質上或裁判上一罪之案件。其犯罪時間、地點及被害
    人皆不相同，其犯罪行為各自獨立，屬於95年7 月1 日修正
    施行前刑法第56條之連續犯，並非接續犯。茲連續犯之規定
    既經立法院刪除，則回歸一罪一罰原則，已無刑事訴訟法第
    267 條公訴不可分原則之適用，依刑事訴訟法第268 條不告
    不理原則之規定，本院無從就未經起訴之犯罪為審判，自應
    將該二案退回檢察官續行偵查處理。
柒、據上論斷
    應依刑事訴訟法第273 條之1 第1 項、第299 條第1 項前段
    、刑法第28條、第158 條第1 項、第212 條、第216 條、第
    211 條、第339 條第1 項、第55條、第41條第1 項前段、第
    2 項、第38條第1 項第2 、3 款、第51條第5 款、刑法施行
    法第1 條之1 ，判決如主文。
本案經檢察官乙○○到庭執行職務。
中    華    民    國    97    年    11    月    28    日
                  刑事第二庭法  官  陳  志  祥
以上正本證明與原本無異。
如不服本判決，應於收受送達後10日內，向本院提出上訴狀；其
未敘述上訴理由者，並應於提起上訴後10日內，向本院補提理由
狀，均須按他造當事人之人數附繕本，切勿逕送上級法院。
中    華    民    國    97    年    11    月    28    日
                            書記官  王  月  娥
附錄：
刑法第158條第1項：
冒充公務員而行使其職權者，處三年以下有期徒刑、拘役或五百
元以下罰金。
刑法第211條：
偽造、變造公文書，足以生損害於公眾或他人者，處一年以上七
年以下有期徒刑。
刑法第212條：
偽造、變造護照、旅券、免許證、特許證及關於品行、能力服務
或其他相類之證書、介紹書，足以生損害於公眾或他人者，處一
年以下有期徒刑、拘役或三百元以下罰金。
刑法第216條：
行使第 210 條至第 215 條之文書者，依偽造、變造文書或登載
不實事項或使登載不實事項之規定處斷。
刑法第339條第1項：
意圖為自己或第三人不法之所有，以詐術使人將本人或第三人之
物交付者，處5年以下有期徒刑、拘役或科或併科1千元以下罰金
。


司法院資訊處製作；財團法人民間司法改革基金會備份。
